臺灣高等法院刑事判決　　　　　　　　　　　　　九十二年度上易字第二九六二號
　　上　訴　人
　　即　被　告　甲○○
　　選任辯護人　張伯時律師
右上訴人因侵占案件，不服臺灣桃園地方法院九十一年度易字第二一三二號，中華民
國九十二年八月十四日第一審判決（起訴案號：臺灣桃園地方法院檢察署九十年度偵
字第一０六七號），提起上訴，本院判決如左：
    主　文
原判決撤銷。
甲○○無罪。
    理　由
一、公訴意旨略以：被告甲○○有違反票據法、妨害自由、詐欺等前科，於民國八十
    八年五月三日，在台北縣土城市○○路○段二十四號，向陸英交通企業有限公司
    （下稱陸英公司）租用車牌號碼Ｖ四–三六八號營業小客車一輛（車主名義登記
    為中文計程汽車行，實際汽車所有人為陸英公司，牌照則係中文計程汽車行所有
    ），約定每日租金新台幣（下同）五百元，月繳則為一萬五千元，於收受該營業
    小客車後，竟意圖為自己不法之所有，自八十九年三月二十二日起，變易持有為
    所有之意思，將上述營業小客車侵占入己，除拒繳租金外，並致陸英公司追討無
    著。因認被告涉犯刑法第三百三十五條第一項侵占罪嫌云云。
二、按犯罪事實應依證據認定之，無證據不得認定其犯罪事實；不能證明被告犯罪者
    ，應諭知無罪之判決。刑事訴訟法第一百五十四條第二項、第三百零一條第一項
    分別定有明文。此所謂認定犯罪事實所憑之證據，雖不以直接證據為限，間接證
    據亦包括在內，然而無論直接或間接證據，其為訴訟上之證明，須於通常一般之
    人均不致有所懷疑，而得確信其為真實之程度者，始得據為有罪之認定，倘其證
    明尚未達到此一程度，而有合理之懷疑存在時，事實審法院在心證上無從為有罪
    之確信，自應為無罪之判決（參見最高法院七十六年度台上字第四九八六號判例
    意旨）。又刑法上之侵占罪，須持有人變易其原來之持有意思而為不法所有之意
    思，始能成立，如僅將持有物延不交還或有其他原因致一時未能交還，既缺乏主
    觀要件，即難遽以該罪相繩（最高法院六十八年台上字第三一四六號判例參照）
    。
三、檢察官認上訴人即被告涉有侵占犯行，無非係以告訴人陸英公司之指訴、營業小
    客車行車執照及保險證、汽機車各項異動登記書、汽車新領牌照登記書、陸英公
    司與中文計程汽車行簽訂之台北縣計程車客運業自備車輛參與經營契約書各乙份
    、被告與告訴人訂立之租借合約書乙份為其論據。訊據被告矢口否認有何右揭侵
    占犯行，並辯稱：伊本來向陸英公司租用車牌號碼ＭＰ–三六九號車，租用數日
    就壞了，陸英公司換為Ｖ四–三六八號，但沒多久又壞了，因車齡太老，陸英公
    司不打算修，伊請陸英公司修理，修好後再以分期付款方式購買，陸英公司同意
    ，伊分六期付錢，每月一萬五千元，伊最初按期給付陸英公司價金，後來因生病
    無法賺錢，所以尚欠陸英公司一、二萬元購車款而已，並不是侵占等語。
四、經查：
（一）被告於八十八年五月三日與告訴人陸英公司所訂之合約書第一行，契約名稱明
      白記載「租借合約書（包月租車）」等字樣，契約第一條復就租賃標的即上開
      營業小客車、租賃期間、租金等事項約定明確，與告訴人一般對外訂立之租送
      車即期滿後汽車所有權歸屬承租人之契約內容迴不相同，此有告訴人提出空白
      之計程車租賃合約書（租送車）乙份附於第一審卷內可供比較參核，足認被告
      與告訴人所訂之契約，係租賃契約，而非期滿後取得汽車所有權之租送契約或
      買賣契約無誤。被告所稱其與告訴人訂立者係買賣契約，分期六個月每月繳一
      萬五千元，期滿後即可取得營業小客車所有權乙節，因未提出書面契約或其他
      積極證據，無足憑信。
（二）然依被告與告訴人所訂之「租借合約書（包月租車）」，第九條約定：「該車
      倘須保養或更換零件，乙方（承租人即被告）應將車交回甲方（出租人即告訴
      人）營業部處理，乙方不得私自處理，否則甲方不負責。」，可知Ｖ四–三六
      八號營業小客車之保養費及修理費，均應由告訴人負擔，而非由被告負擔。惟
      被告確曾就Ｖ四–三六八號營業小客車有支出保養費及修理費，有其提出之機
      油更換作業傳票、（一般作業）作業傳票各二紙、收據、保修報價單、估價單
      等影本可證，又被告自訂立上開契約後，依約陸續給付告訴人達九萬九千一百
      元，有告訴人駕駛員收款單十四紙影本在第一審卷內可稽，故被告顯係誤解其
      與告訴人陸英公司所訂立契約性質，已由原租借契約轉換成買賣契約，以為即
      將取得Ｖ四–三六八號營業小客車之所有權，方自行負擔該車之保養費及修理
      費，而未將Ｖ四–三六八號營業小客車交還予告訴人，雖被告嗣因財力不佳致
      有所積欠。然諸首揭說明，難謂被告主觀上有侵占Ｖ四–三六八號營業小客車
      之故意。
（三）綜上所述，被告向告訴人租車，前期皆有給付租金，至八十九年三月二十二日
      始未付租金，雖一時未將Ｖ四–三六八號營業小客車交還予告訴人，惟此應屬
      民事債之糾葛，被告誤解契約之性質，誤以為已取得該車所有權所致，本件並
      無積極證據足證被告變易其原來之持有意思而為不法所有之意思，核其所為，
      與侵占罪之構成要件有間，揆諸前揭說明，自難以侵占罪相繩，自應為無罪之
      諭知。
五、原審未予詳查，對被告論罪科刑，容有未洽。被告上訴意旨，否認犯罪，指摘原
    判決不當，為有理由，自應由本院將原判決撤銷改判，改諭知被告無罪之判決。
六、至併辦意旨（臺灣桃園地方法院檢察署九十二年度偵字第二六○八號）略以：被
    告於九十年七月間，在交通部公路總局桃園監理站，向告訴人童瑞琪借用九Ｎ–
    七四七六號自用小客車乙部，迄未歸還，將之侵占入己，因認被告另涉有刑法第
    三百三十五條第一項侵占罪嫌而與前開起訴部分有連續犯之裁判上一罪關係等語
    。惟查，本件被告被訴侵占部分既應諭知無罪，則移送併辦部分與本件自不生連
    續犯之裁判上一罪關係，本院無從併予審理，應退回臺灣桃園地方法院檢察署依
    法辦理，附此敘明。
據上論斷，應依刑事訴訟法第三百六十九條第一項前段、第三百六十四條、第三百零
一條第一項，判決如主文。
本案經檢察官柯麗鈴到庭執行職務。
中　　　華　　　民　　　國　　九十三　　年　　　二　　　月　　二十七　　日
                              臺灣高等法院刑事第五庭
                                  審判長法  官  曾　德　水
                                        法  官  魏　新　國
                                        法  官  楊　炳　禎
右正本證明與原本無異。
不得上訴。
                                        書記官  廖　素　花
中　　　華　　　民　　　國　　九十三　　年　　　三　　　月　　　一　　　日
